【裁判字號】    99,重訴,714
【裁判日期】    990730
【裁判案由】    返還不當得利
【裁判全文】
臺灣臺北地方法院民事判決             99年度重訴字第714號
原      告  乙○○
訴訟代理人  蔡建賢律師
被      告  甲○○
訴訟代理人  田振慶律師
            吳彥鋒律師
上列當事人間請求返還不當得利等事件，本院於民國99年 7月12
日辯論終結，判決如下：
    主    文
原告之訴及假執行之聲請均駁回。
訴訟費用由原告負擔。
    事實及理由
壹、程序方面：
    按訴狀送達後，原告不得將原訴變更或追加他訴，但請求之
    基礎事實同一者，不在此限，民事訴訟法第255條第1項第2
    款定有明文。查本件原告起訴係以被告違反委任內容，屬不
    完全給付或被告所得款項係無法律上原因，請求返還不當得
    利等為由，依民法第544條、第227條不完全給付及第179條
    等規定請求被告等應連帶給付新臺幣（下同）5千萬元及法
    定遲延利息（連帶部分因原告撤回對何美玉、李直澄、李心
    尹之起訴而失所附麗）。嗣於訴訟中追加併依民法第539條
    及民法第242條代位權為訴訟標的，並將上開聲明列為先位
    聲明，追加備位聲明為：被告應給付李明哲之遺產5千萬元
    及法定遲延利息，並由原告代為受領（見本院卷第143、149
    頁）。查原告所為訴訟標的、備位聲明之追加與原訴，其主
    要爭點均在於被告與原告間是否有委任或不當得利等法律關
    係，而應否負返還責任之認定，二者具有社會生活上之共同
    關連性，追加之訴仍可援用原請求之訴訟資料及證據，即證
    據資料之利用上亦有一體性，依訴訟經濟原則，自宜利用同
    一訴訟程序審理，藉以一次解決紛爭。揆諸首揭說明，原告
    前揭追加之訴，既與原訴之基礎事實同一，自無庸得被告之
    同意，應予准許。被告不同意原告為訴之追加，容有誤解，
    合先說明。
貳、實體方面：
一、原告起訴主張伊於民國87年間，擔任訴外人新瑞都開發股份
    有限公司之董事，負責大湖工商綜合區開發案（即新瑞都開
    發案），原告因上揭開發案籌措資金，為求銀行聯貸順利進
    行下，遂向時任中華開發股份有限公司董事長劉泰英尋求幫
    忙介紹，劉泰英要求原告必須支付佣金5千萬元（下稱系爭
    款項），且必須換成美金支付之，原告委由訴外人李明哲（
    於93年6月7日死亡）將系爭款項兌換成美金，以交付劉泰英
    ，並在87年 4月30日，由原告將系爭款項自華南銀行新興分
    行，依李明哲之指示匯入被告甲○○設於玉山銀行營業部之
    帳戶（帳號為：0000000000000），委由被告兌換美金後交
    付劉泰英，被告收受系爭款項後，旋即於87年 4月30日指示
    訴外人台火公司之員工吳淵錡、洪秀瑗 2人赴玉山銀行營業
    部結購美金，以11,574,500元結匯美金現鈔35萬元；另於同
    日轉入訴外人陳美慧帳戶8,270,000元結購美金25萬元，合
    計美金60萬元；再於同年5月2日，以李明哲之名義匯至第一
    銀行民生分行匯款專戶13,268,000元，再結購美金40萬元，
    總計結購美金100萬元。其中美金60萬元係被告個人使用,另
    美金40萬元部份，被告則佯稱沒有印象。又劉泰英事後否認
    有收受系爭款項，顯見被告並未依約將系爭款項交付劉泰英
    ，自屬違背委任內容而有不完全給付之情形，就此原告於94
    年1月7日發函通知被告應限期返還原告系爭款項，但未獲置
    理，同年2月4日再度通知被告終止雙方間之委託關係並返還
    系爭款項，但原告仍置之不理，兩造契約既已終止，爰依民
    法第179條不當得利返還請求權、第227條不完全給付損害賠
    償請求權以及第544條等規定請求被告返還系爭款項。又兩
    造間若不成立委任關係，亦有複委任關係，被告未依指示將
    系爭款項交付劉泰英，仍屬不完全給付，依民法第539條規
    定，原告亦得向被告請求返還系爭款項，原告並已終止兩造
    間複委任關係，亦得依不當得利請求返還系爭款項。退而言
    之，若認為兩造間無委任契約或複委任關係存在，原告匯系
    爭款項至被告帳戶，被告收受原告交付之系爭款項，自屬無
    法律上原因而受有利益，致原告受有系爭款項之損害，該當
    民法第179條之要件，原告亦得請求被告返還系爭款項。倘
    若上開請求均不成立，原告對李明哲得依民法第179條不當
    得利之規定請求返還系爭款項，同理，被告亦對李明哲無債
    之關係，李明哲對被告亦有不當得利返還請求權，而李明哲
    已死亡且遺產負債大於資產，又無人繼承，故依民法第242
    條代位李明哲之遺產，請求被告返還款項予李明哲遺產，並
    由原告代為受領等情。爰先位聲明：(一)被告應給付原告5千
    萬元，及自起訴狀繕本送達翌日起至清償日止，按年息5%計
    算之利息；(二)願供擔保，請准宣告假執行。備位聲明：
    (一)被告應給付李明哲之遺產5千萬元，及自起訴狀繕本送達
    翌日起至清償日止，按年息5%計算之利息，並由原告代為受
    領；(二)願供擔保，請准宣告假執行。
二、被告則以原告從未當面委託被告兌換美金並轉交劉泰英，原
    告係依李明哲指示匯款至被告帳戶，被告是受李明哲請託始
    兌換美金，原告與被告間並無「將系爭款項兌換美金現鈔並
    轉交劉泰英」之委任關係存在，是原告主張不完全給付損害
    賠償請求權（民法第227條）、委任人之損害賠償請求權（
    民法第544條）及契約終止後之不當得利返還請求權（民法
    第179條）均無理由。另被告並不知悉原告與李明哲之約定
    ，被告所受領之系爭款項係來自於李明哲之給付而非原告，
    原告係為履行與李明哲間之約定，依李明哲指示將系爭款項
    匯至被告帳戶，故原告僅得向李明哲主張返還系爭款項，原
    告與被告間無給付關係存在，自無從成立不當得利等語茲為
    抗辯，並聲明：(一)原告之訴駁回；(二)如受不利判決，願供擔
    保免為假執行。
三、兩造不爭執事項：
  (一)何美玉、李直澄、李心尹為訴外人李明哲之繼承人，有戶籍
    謄本及繼承系統表附卷可稽（見本院卷第42-44頁)。上開人
    等均已拋棄繼承等情，業經職權調閱上開人等拋棄繼承卷即
    本院93年度繼字第805、816、981、1206、1207、1208、
    1209、1350號等卷宗，查明屬實，原告並撤回對上開人等之
    起訴。
  (二)原告於87年間，擔任訴外人新瑞都開發股份有限公司之董事
    ，負責大湖工商綜合區開發案（即新瑞都開發案）。
  (三)原告於87年4月30日分別將2千萬元、1千萬元及2千萬元共計
    5千萬元自華南銀行新興分行，匯入被告設於玉山銀行營業
    部之帳戶（帳號為：0000000000000），有華南商業銀行匯
    款回條、被告玉山銀行營業部帳戶存摺內頁附卷可證（見本
    院卷第5-7頁）。
  (四)被告收受系爭款項後，旋即於87年4月30日指示訴外人台火
    公司之員工吳淵錡、洪秀瑗2人赴玉山銀行營業部結購美金
    ，以11,574,500元結匯美金現鈔35萬元；另於同日轉入訴外
    人陳美慧帳戶8,270,000元結購美金25萬元，合計美金60萬
    元，另於同年5月2日，以李明哲之名義匯至第一銀行民生分
    行匯款專戶13,268,000元；再結購美金40萬元，總計結購美
    金100萬元。被告並自承系爭款項中部分係其個人使用，部
    分依李明哲之指示匯至其指定之帳戶（按法務部調查局臺北
    市調處筆錄中所載，被告自承分別有：1.系爭款項其中2千
    萬元是要給其用的，其餘之3千萬元則依訴外人李明哲之指
    示匯至其指定之帳戶；2.美金60萬元如其前述係其個人使用
    ，另美金40萬元部份沒有印象、不清楚，上情均有法務部調
    查局臺北市調處91年11月13日筆錄附卷可稽（見本院卷第8-
    12頁）。
  (五)原告於94年1月7日致函被告，應限期返還系爭款項；復於同
    年2月4日，去函通知被告中止雙方間之委託關係並請求返還
    系爭款項，均有律師函、郵政回執在卷可憑（見本院卷第19
    -23頁）。
  (六)被告因背信等案件，由原告提起自訴，並經本院以94年度自
    字第48號判決被告無罪；案由原告提起上訴，經臺灣高等法
    院94年度上易字第1561號決上訴駁回而確定（見本院卷第24
    -27頁），並經本院依職權調閱上開刑事卷宗，查明屬實。
四、得心證之理由：
    原告主張就系爭款項與被告間成立委任契約或複委任關係，
    惟被告對於原告匯入系爭款項並不爭執，但否認與原告間有
    任何委任契約或複委任關係，是以本案爭點在於兩造間是否
    有委任或複委任關係；若無，原告得否以不當得利之法律關
    係請求被告返還系爭款項。茲就本案爭點分述如下：
  (一)原告及被告間是否成立委任契約？是否就委託轉交系爭款項
    予訴外人劉泰英有意思表示之合致？若無，則原告依民法第
    530條規定主張被告已允受委託，或原告主張與被告間成立
    複委任契約，是否有理由？
  1.按稱委任者，謂當事人約定，一方委託他方處理事務，他方
    允為處理之契約。又有承受委託處理一定事務之公然表示者
    ，如對於該事務之委託，不即為拒絕之通知時，視為允受委
    託。民法第528條、第530條分別定有明文。又，民事訴訟如
    係由原告主張權利者，應先由原告負舉證之責，若原告先不
    能舉證，以證實自己主張之事實為真實，則被告就其抗辯事
    實即令不能舉證，或其所舉證據尚有疵累，亦應駁回原告之
    請求（最高法院17年上字第917號判例參照）。又契約之成
    立，須有要約與承諾二者意思表示一致之事實始足當之，若
    無此事實，即契約尚未合法成立，自不發生契約之效力。
  2.查:本件原告於自訴被告背信、侵占等刑事案件以證人身分
    作證時證稱：「（問：請說明匯錢的理由？）答：因為在87
    年間因為新瑞都要募集資金，李明哲以劉泰英急需美金為由
    要求我兌換美金現鈔，折合台幣約5千萬元，因為我無法在
    那麼點時間內向銀行兌換這麼多的美金現鈔，所以李明哲建
    議由時任玉山銀行常董甲○○來協助兌換美金現鈔，所以我
    就依照李明哲的指示將錢匯到甲○○的帳戶，匯完款項後，
    為了確認確實有匯款，公司的會計有承作這個確認的動作，
    也有回報說甲○○確實有收到這筆錢。（問：你如何確認甲
    ○○受託換美金給劉泰英？）答：第一，匯款之後的當天或
    者隔一、二天的晚上，在忠孝東路那時的八樓私人俱樂部，
    李明哲、甲○○、劉泰英及一些他們的女朋友，李明哲當著
    我的面還有甲○○、劉泰英，講了一段話『還好有阿祺幫忙
    ，不然一時間就沒辦法換這麼多美金』，在場的當時劉泰英
    也笑笑，我也跟甲○○道謝，甲○○當初的反應，他以肢體
    語言告訴我，也就是笑一笑，用笑容表示這是小事情，這是
    讓我確信這件事情是真的。第二，新瑞都案爆發後，我在調
    查局作筆錄的時候，調查局相關的資金流向顯示，甲○○確
    實有收到這筆錢，並以這筆錢用各種名義去兌換相當金額的
    美金，在案發起訴後我去閱卷後，看到相關的筆錄，包括甲
    ○○及李明哲，就這筆5千萬元供述的矛盾，包括甲○○本
    身就這筆款項兌換美金的矛盾點，譬如說他在書面上說，兌
    換美金是要到國外購買不動產，但是他在筆錄說他是投資支
    付國外的顧問費用，所以他沒有聘書、收據、契約書，而且
    國外習慣上都是以現金支付，這都顯示被告在隱匿不為人知
    的事情。…（問：李明哲在何處告訴你劉泰英急需美金？）
    答：在李明哲的辦公室。（問：當時甲○○在場？）答：他
    不在現場。…（問：李明哲建議請甲○○匯美金的時候，被
    告是否在場？）答：不在。（問：你剛才說會計有作確認且
    回報，他是跟何人確認？）答：我不是會計，我不知道他跟
    何人確認，但是他有跟我回報錢有進到甲○○的戶頭。…（
    問：你在匯款之前，有無親自與甲○○見面或以電話告知李
    明哲希望你幫忙兌換美金這件事，然後轉交給劉泰英這件事
    ？）答：之前都沒有，但是之後有。」（見本院94年度自字
    第48號刑事卷,下稱自字48號卷,第206-208頁）。另被告在
    上開刑事案件亦陳述：「（問：乙○○為何要匯5千萬給你
    ？）答：我不知道乙○○要匯給我，這是李明哲的事情。（
    問：李明哲的什麼事情，可否說明？）答：李明哲事後才跟
    我說有錢匯到我戶頭。（問：李明哲有無跟你說匯錢的原因
    ？）答：他只叫我一部分換美金，分別匯到其他戶頭，因為
    我跟他有資金的往來。」（見自字48號卷第210頁背面）。
  3.由上可知,原告自承本件係李明哲在其辦公室內以劉泰英急
    需美金為由向原告索求系爭款項，然因原告一時無法將系爭
    款項全部兌換成美金現鈔，李明哲遂要求原告將系爭款項匯
    入被告玉山銀行個人帳戶，而原告對於李明哲向伊索求系爭
    款項，被告當時並不在現場，原告對於未在匯款前親自與被
    告見面或以電話告知被告幫忙兌換美金乙事亦不否認，核與
    被告上開陳述及原告起訴狀表示「被告雖未於事前明示接受
    原告之委任代轉金錢」相符（見本院卷第2頁背面第1行）。
    準此，李明哲與原告談論系爭款項時，被告既未在場，原告
    事前亦未與被告聯繫，被告在事前並未明示接受原告委任，
    縱原告將系爭款項匯入被告帳戶，亦僅是原告受李明哲指示
    而為，難認被告就原告表示「將系爭款項兌換成美金並轉交
    劉泰英」之委任內容有所認識，並對原告上開要約為承諾意
    思表示一致。是被告抗辯不清楚原告與李明哲間之約定，與
    原告間無委任關係,洵非無據。原告主張伊與被告間有委任
    契約之存在云云，並無可取。
  4.再者，原告主張李明哲曾當著原告及被告面說，還好有被告
    幫忙，否則沒法這麼快換美金，被告並未當場否認，且默不
    作聲，而認被告係屬默示意思表示，兩造間仍成立委任契約
    云云。惟：當事人主張有利於己之事實者，就其事實有舉證
    責任，民事訴訟法第277條定有明文。又「所謂默示之意思
    表示，係指依表意人之舉動或其他情事，足以間接推知其效
    果意思者而言，若單純之沉默，則除有特別情事，依社會觀
    念可認為一定意思表示者外，不得謂為默示之意思表示。」
    最高法院著有29年上字第762號判例要旨可參。查原告上開
    陳述為被告所否認，原告自應舉證以實其說，然原告並未舉
    證確有其事，原告前開陳述難認屬實。縱認上情確屬存在，
    但李明哲上開陳述之時間係在原告匯款之後，被告雖當場未
    表示意見，原告仍需證明有特別情事可認為被告上開默不作
    聲係屬默示之意思表示，原告亦未舉證以實其說，是上開默
    不作聲究屬單純之沉默或是默示之意思表示，非無推敲之餘
    地。另被告主張係受李明哲委託兌換美金，是以被告既受李
    明哲所託將系爭款項兌換成美金，被告在李明哲陳述：「還
    好有被告幫忙」等語後默不作聲，亦無從推論出被告之沉默
    與原告之委任內容有關。是原告主張被告有「受原告委託兌
    換美金並轉交劉泰英」之默示意思表示云云，並非可採。
  5.又民法第530條所謂「公然表示」，係指受任人有承受委任
    人委託處理系爭事務之公然表示，始足當之。然本件被告係
    受李明哲委託兌換美金，並非受原告委託，業如前述,且原
    告係主張伊公開表示委託被告代轉金錢，並非被告有承受原
    告委託處理系爭款項之公然表示，被告亦否認上情，原告復
    未能舉證證明，自與受任人有承受委任人委託處理事務之公
    然表示要件不符，無民法第530條之適用甚明，原告前開主
    張並非可信，要無疑義。
  6.另原告主張證人劉泰英於伊自訴被告背信、侵占刑事案件審
    理時證述：並沒有收到自訴人(即本件原告)匯入被告帳戶內
    的5千萬元（見自字48號卷第209頁背面）。互核與被告所述
    ：李明哲有叫我將其中一部分換成美金匯到他指定之戶頭，
    另外其中的2千萬元是李明哲借我週轉的。堪認證人劉泰英
    並無收到本件原告所匯之5千萬元。又被告供述：我不知道
    乙○○為何要匯給我5千萬元，李明哲事後才跟我說有錢匯
    到我戶頭。後來李明哲叫我一部分換成美金，分別匯到其他
    戶頭，因為我跟他有資金的往來，其中有2千萬元我拿去國
    外作投資用，這是我跟李明哲借的，不是跟自訴人借的，國
    外投資顧問公司名稱我想不起來，也沒有收據云云（見同上
    刑事卷第210頁背面-212頁），核與證人李明哲於本院92年
    度囑重訴字第1、2號刑事案件之92年9月10日準備程序期日
    供述：簽約後的同天，我與甲○○、乙○○在臺火公司聊天
    ，甲○○問我有無幾千萬元，要跟我借，我跟他說沒有，乙
    ○○認為我與甲○○當時的信用都很好，所以主動說要借甲
    ○○錢，便問甲○○要借多少錢，甲○○說5千萬元，乙○
    ○就說好，所以乙○○就匯了5千萬元至甲○○在玉山銀行
    的帳戶，這不是預付的佣金。87年7月中旬我沒有跟乙○○
    說劉泰英有美金的需求，合計需要折合新臺幣3千萬元的資
    金，並沒有這樣的事實，我也沒有收受這筆錢，更沒有把這
    筆錢交給劉泰英的事實（見自字48號卷第142頁）等詞相互
    矛盾，堪認被告有所隱瞞。然揆諸前揭最高法院17年上字第
    917號判例，被告所述雖有疵累，原告仍應就主張之事實證
    明為真。查被告與證人李明哲之供述固然不符而有所矛盾，
    此種矛盾有可能係被告說謊，或係李明哲說謊，亦有可能係
    被告及李明哲均說謊，但僅憑此種矛盾並無法推論出「被告
    係受原告委任兌換美金現鈔並轉交系爭款項予劉泰英」之事
    實，是從原告上開主張，仍無法為原告有利之認定，遽認兩
    造間有委任契約存在。
  7.再按，複委任係受任人與委任人保持委任關係，而將委任事
    務再委任於次受任人。本件原告委託李明哲之委託內容係「
    將系爭款項兌換成美金並交付劉泰英」，被告否認知悉原告
    匯款原由，已如前述，原告復未舉證證明被告知悉原告委託
    李明哲將系爭款項兌換成美金並交付劉泰英之事，及李明哲
    將上開委任事務內容再委任被告，是原告僅憑李明哲委託被
    告兌換美金一事即認為李明哲將委任事務「系爭款項兌換成
    美金並交付劉泰英」再委任被告一節，尚嫌不足。本件被告
    既非受託處理原告委託李明哲之委託事務，即與複委任之規
    定不符，難遽認李明哲將前開委任事務再委任被告，而與被
    告間成立複委任關係，是原告主張伊得依據民法第539條規
    定請求被告返還系爭款項云云，非屬有據。
  8.綜上，原告所舉之證明尚無法使本院形成兩造間確有委任契
    約或複委任關係存在之心證，上開事實亦經原告自訴背信、
    侵占等刑事案件，原審法院就原告因無法證明兩造間確有委
    任關係而判決被告無罪定讞，此有本院94年度自字第48號刑
    事判決、臺灣高等法院94年度上易字第1561號刑事判決可證
    。是兩造間既無委任契約或複委任關係存在，原告即無從基
    於委任契約請求損害賠償，主張不完全給付或終止兩造間之
    委任契約或複委任關係，是以原告基於民法第544條、第227
    條、第539條及終止委任契約（複委任）後之民法第179 條
    不當得利等法律關係請求被告返還系爭款項均屬於法無據，
    而不應准許。
  (二)若兩造間不存在委任契約或複委任關係，原告依民法第179
    條主張被告無法律上原因受有利益，致原告受有損害，應返
    還系爭款項予原告，是否有理？
  1.按民法第179條規定不當得利之成立要件，必須無法律上之
    原因而受利益，致他人受損害，且該受利益與受損害之間應
    有因果關係存在。故主張不當得利返還請求權成立之原告，
    應就無法律上之原因而受利益之事實，負舉證責任（最高法
    院77年度台上字第1756號、78年度台上字第1599號裁判要旨
    參照）。而當事人之一方與他方約定，由他方向第三人為一
    定之給付，但該第三人並未取得直接請求他方給付之權利，
    此為當事人與第三人間之「指示給付關係」，尚非民法第
    269條所規定之第三人利益契約；又於「指示給付關係」中
    ，被指示人係為履行其與指示人間之約定，始向領取人（第
    三人）給付，被指示人對於領取人，原無給付之目的存在。
    苟被指示人與指示人間之關係不存在（或不成立、無效），
    被指示人應僅得向指示人請求返還其無法律上原因所受之利
    益，至領取人所受之利益，原係本於指示人而非被指示人之
    給付，即被指示人與領取人間尚無給付關係存在，自無從成
    立不當得利之法律關係（最高法院92年度台上字第2581號、
    97年度台上字第176號裁判要旨參照）。
  2.經查，本件被告係基於其與李明哲間之委任契約，而提供其
    玉山銀行營業部個人帳戶之帳號予李明哲，供其將原告匯入
    系爭款項，而原告陸續匯入系爭款項於被告帳戶係單純基於
    李明哲之指示，亦為原告所不否認，足證原告係因李明哲之
    指示，為履行其與李明哲間之約定，始匯款至被告帳戶，被
    告對於原告匯入系爭款項並不知情，對原告亦無任何請求權
    ，則原告與被告及李明哲間之給付關係應屬指示給付關係，
    原告主張複委任、串聯給付等云云，均非可採。是依前開說
    明，被告是否構成不當得利，自應以被告與李明哲間之法律
    關係決之，與原告之行為無涉。
  3.基上，被告受領系爭款項係基於李明哲與被告間之法律關係
    ，並非無法律上之原因，原告亦未舉證證明李明哲已終止或
    解除與被告間之法律關係，縱原告解除或終止與李明哲間之
    委任契約，基於債之相對性，亦不影響李明哲與被告間法律
    關係之效力，原告充其量應僅得向李明哲請求返還其無法律
    上原因所受之利益，如上所述，則被告受領系爭款項自無不
    當得利可言。從而，原告依不當得利之法律關係，請求被告
    返還系爭款項及法定遲延利息云云，並無依據，尚難准許。
  (三)原告備位聲明主張依民法第242條代位李明哲之遺產，依民
    法第179條不當得利向被告請求返還系爭款項，是否有理？
  1.按代位權係債權人代行債務人之權利，故代行者與被代行者
    之間，必須有債權債務關係之存在，否則即無行使代位權之
    可言（最高法院49年台上字第1274號判例意旨參照）。查，
    本件係因李明哲以劉泰英急需美金為由向原告索取系爭款項
    ，原告匯款予被告帳戶亦是依照李明哲之指示而為，而李明
    哲對系爭款項應兌換成美金並交付劉泰英等情亦有所認識，
    堪認係原告委託李明哲為之，原告與李明哲間有委任契約之
    存在，已足認定。又李明哲與原告間有委任契約，原告主張
    就系爭款項對李明哲有民法第17 9條不當得利請求權即屬矛
    盾，殊無可信，原告對李明哲既無不當得利請求權，其不得
    代位行使權利甚明。是原告主張對李明哲有不當得利請求權
    ，得代位行使權利，顯非可採。
  2.次按，債務人怠於行使其權利時，債權人因保全債權，得以
    自己之名義，行使其權利。前條債權人之權利，非於債務人
    負遲延責任時，不得行使。但專為保存債務人權利之行為，
    不在此限。民法第242條前段、第243條分別定有明文。又倘
    債之標的與債務人之資力有關者，如金錢之債，其債務人應
    就債務之履行負無限責任，債務人茍有資力，債權即可獲得
    清償，若債務人陷於無資力或資力不足，債權之經濟上價值
    即行減損，故代位權之行使應以債務人陷於無資力或資力不
    足為要件。最高法院88年度台上字第694號、94年度台上字
    第301號裁判要旨參照。原告提起本件代位訴訟，所欲保全
    者為請求被告返還5千萬元之不當得利予李明哲，核屬金錢
    債權，依前開說明，原告應先證明李明哲怠於行使權利、陷
    於無資力或資力不足，致無清償能力，始得代位行使李明哲
    對於被告之權利。查李明哲雖已死亡，但尚有繼承人李明石
    繼承其遺產（李明石聲明限定繼承因聲明逾期遭法院駁回等
    情，業依職權調閱本院93年度繼字第1350號卷宗，查明無訛
    ) ，惟原告就李明石是否怠於行使權利、陷於無資力或資力
    不足等情始終未為舉證，徒據其對李明哲有民法第179條不
    當得利請求權及李明哲死亡其遺產無人繼承，負債大於資產
    ，而主張代位李明哲遺產行使權利，逕對被告提起本件代位
    訴訟，難認原告已符前揭代位權之要件。
  3.基上，原告對李明哲並無不當得利請求權之債權存在，復未
    舉證證明李明哲之繼承人李明石有怠於行使權利、無資力或
    資力不足之情事存在，則不論被告對於李明哲是否負有返還
    系爭款項之債務，均非原告所得代位行使。是原告本於民法
    第179條、第242條之規定，於本院追加提起備位之訴，請求
    被告給付系爭款項予李明哲遺產，由原告代位受領，於法無
    據，不應准許。
五、綜上所述，原告無法舉證證明與被告間有委任契約或複委任
    法律關係存在，且被告所取得之系爭款項，亦非無法律上原
    因。從而，原告依據民法第544條、第539條、民法第277條
    、民法第179條等法律關係，先位訴請被告給付5千萬元及法
    定遲延利息，均無理由，應予駁回。另原告追加依民法第
    179 條、第242條之規定，備位請求被告給付上開本息予李
    明哲遺產，並由原告代位受領，亦無理由，應予駁回。原告
    受敗訴判決，其假執行之聲請即失所依據，應併予駁回。
六、本件事證已臻明確，兩造其餘攻擊防禦方法及未經援用之證
    據，經本院審酌後，認與本判決之論斷不生影響，爰不一一
    論駁。
七、訴訟費用負擔之依據：民事訴訟法第78條。
中    華    民    國    99    年     7    月   30     日
                  民事第四庭    法  官  周祖民
以上正本係照原本作成
如對本判決上訴，須於判決送達後20日內向本院提出上訴狀。如
委任律師提起上訴者，應一併繳納上訴審裁判費。
中    華    民    國    99    年    8     月    2     日
                                書記官  潘惠梅

司法院資訊處製作；財團法人民間司法改革基金會備份。
